臺灣高等法院民事判決　　　　　　　　　　　　　　　　九十年度勞上字第六九號
　　上　訴　人　 己○○
　　　　　　　　 丙○○
　　　　　　　　 乙○○
　　　　　　　　 甲○○
　　　　　　　　 庚○○
　　　　　　　　 歐陽愓
　　　　　　　　 壬○○
　　　　　　　　 癸○○
　　　　　　　　 辛　○
　　　　　　　　 丁○○
　　　　　　　　 戊○○
　　被 上訴 人 　國防部中山科學研究院
　　法定代理人　 劉金凌
右列當事人間請求給付勞務報酬事件，上訴人對於中華民國九十年九月七日臺灣桃園
地方法院第一審判決（八十九年度訴字第一九八號），提起上訴，本院判決如左：
　　主　　　文
上訴駁回。
第二審訴訟費用由上訴人負擔。
　　事　　　實
一、上訴人聲明求為判決：(一)、原判決廢棄。(二)、被上訴人應給付上訴人己○○新台
　　幣（下同）十四萬四千三百十三元；給付上訴人丙○○十四萬一千四百五十五元
　　；給付乙○○十八萬五千零九十三元；給付上訴人庚○○六萬二千五百三十五元
　　；給付上訴人子○○十六萬零二百六十四元；給付上訴人辛○十九萬二千四百六
　　十二元；給付上訴人癸○○二十二萬三千九百七十五元；給付上訴人壬○○十三
　　萬三千五百十六元；給付上訴人甲○○三萬八千五百八十八元；給付上訴人丁○
　　○四十四萬五千七百四十三元；給付上訴人戊○○二十三萬九千二百零五元，及
　　均自起訴狀繕本送達之翌日起至清償日止，按年息百分之五計算之利息。(三)、第
　　一、二審訴訟費用由被上訴人負擔。其事實上陳述，除與原判決記載相同部分，
　　予以引用外，並補稱略以：被上訴人稱其為研究單位，依法得免繳研究補助費之
　　所得稅，故於發給薪給時未代為扣繳，上訴人並因此未申報此部分之所得，乃可
　　歸責於被上訴人，而稅捐之負擔，雖法有明文規定，但屬契約自由之範疇，若當
　　事人間對稅捐之負擔有特別之約定，則其約定仍為有效。上訴人因被稅捐機關追
    繳此部分之所得稅而造成原報酬減少，自可向被上訴人請求給付。所用之證據，
    援用原審之立證方法。
二、被上訴人聲明求為判決：(一)、上訴駁回。(二)、第二審訴訟費用由上訴人負擔。其
    事實上陳述，除與原判決記載相同部分，予以引用外，並補稱略以：被上訴人已
　　將雙方約定之勞務報酬如數如期給付上訴人，未曾有短少或遲延，上訴人嗣後依
　　法被追繳之稅款，屬上訴人與財政部台灣省北區國稅局間之爭執，與被上訴人無
　　涉。如兩造間有轉嫁稅負之約定，上訴人應負舉證責任。所用之證據，援用原審
　　之立證方法。
　　理　　　由
一、按第二審為訴之追加，非經他造同意，不得為之，但民事訴法第二百五十五條第
    一項第二款至第六款情形，不在此限，民事訴訟法第四百四十六條第一項定有明
    文。本件上訴人於原審依不完全給付之法律關係，請求被上訴人應給付減少之報
    酬及損害賠償予上訴人，嗣於本院審理中追加依民法第二百四十七條締約過失、
    給付不能及給付遲延之規定為請求，上訴人雖不同意被上訴人為訴之追加，惟其
    請求之基礎事實同一，依上開規定，應予准許，合先明。
二、本件上訴人起訴主張：上訴人分別自民國（下同）六十餘年間起，受僱於被上訴
　　人，被上訴人明示僱傭報酬關於研究補助費（如為技術人員則為工作補助費，後
　　改稱品位加給或工作津貼）之所得部分，免繳所得稅，而構成契約報酬之一部，
　　兩造並有特約約定此稅捐轉由被上訴人負擔，嗣於八十三年一月二十二日財政部
　　台灣省北區國稅局大溪稽徵所通知被上訴人須依法扣繳，被上訴人竟隱瞞此事實
　　置之不理任令救濟期間經過，致遭追繳自八十二年度起溯及五年之欠稅，上訴人
　　乃依行政訴訟程序救濟，均遭不利之判決，上訴人因此補繳稅款並加付滯納金及
　　利息等情，爰依不完全給付、締約過失、給付遲延、給付不能之法則，求為命被
　　上訴人給付上訴人己○○十四萬四千三百十三元；給付上訴人丙○○十四萬一千
　　四百五十五元；給付上訴人乙○○十八萬五千零九十三元；給付上訴人庚○○六
　　萬二千五百三十五元；給付上訴人子○○十六萬零二百六十四元；給付上訴人辛
　　○十九萬二千四百六十二元；給付上訴人癸○○二十二萬三千九百七十五元；給
　　付上訴人壬○○十三萬三千五百十六元；給付上訴人甲○○三萬八千五百八十八
　　元；給付上訴人丁○○四十四萬五千七百四十三元；給付上訴人戊○○二十三萬
　　九千二百零五元，及均自起訴狀繕本送達之翌日起，至清償日止，按年息百分之
　　五計算利息之判決。
    被上訴人則以：所得稅屬直接稅，應無由契約轉嫁之餘地，伊從未同意上訴人關
    於系爭研究補助費部分，得免納稅捐或允諾由伊負擔。況所得稅之繳納乃公法上
    義務，伊縱有允諾免納，亦違背強制規定，應為無效等語，資為抗辯。
三、經查上訴人主張伊等分別自六十餘年間起，受僱於被上訴人，僱傭報酬中關於系
　　爭研究補助費（如為技術人員則為工作補助費，後改稱品位加給或工作津貼）所
　　得部分，於八十二年度前均未扣繳，嗣遭稅捐稽徵機關追繳自八十二年度起溯及
    五年之欠稅，因此補繳稅款並加付滯納金及利息各如聲明所述金額之事實，業據
　　其提出行政法院八十七年度判字第三四００號、第二七三一號、第二七三二號、
　　第二八一七號判決、八十八年度判字第四三０號、第六五一號、第九八八號、第
　　一０一四號、第一０一九號、第一五六二號、第一五八四號、第一八二七號、第
　　二一三六號、第二四四三號、第二八九六號、第二八九八號、第三０二五號、第
　　三０六七號、第三三０三號判決、八十八年度裁字第八十三號、第三０六號裁定
　　、網路查詢資料、財政部台北市國稅局綜合所得稅核定稅額繳款書、代收移送法
　　院滯納稅款及財務罰鍰繳款書及代收執行費用收據為證（見原審卷第十九至八十
　　二頁），且為被上訴人所不爭執，固堪信為真實。
四、惟按凡有中華民國來源所得之個人，應就其中華民國來源之所得，依本法規定，
　　課徵綜合所得稅，所得稅法第二條第一項定有明文；又中華民國政府或外國政府
　　，國際機構、教育、文化、科學研究機構、團體，或其他公私組織，為獎勵進修
　　、研究或參加科學或職業訓練而給與之獎學金及研究、考察補助費等所得，免納
　　所得稅，但受領之獎學金或補助費，如係為授與人提供勞務所取得之報酬，不適
　　用之，為行為時所得稅法第四條第八款所明定；又凡公、教、軍、警、公私事業
　　職工薪資及提供勞務者之所得，為薪資所得，該項所得之計算，以在職務上或工
　　作上取得之各種薪資收入為所得額；前項薪資包括︰薪金、俸給、工資、津貼、
　　歲費、獎金及紅利各種補助費。但為雇主之目旳，執行職務而支領之差旅費、日
　　支費及加班費不超過規定標準者，及依第四條規定免稅之項目，不在此限，復為
　　行為時所得稅法第十四條第一項第三類所明定。故除合於行為時所得稅法第四條
　　第第一項各款所列之情形外，不得解免其納稅之義務。
五、經核被上訴人八十一年十一月三日（八一）訓誡字第一六八七三號函、及八十四
　　年四月八日（八四）蓮蓄字第三八六六號函檢附「中山科學研究院文職人員品位
　　加給及技術津貼免徵所得稅案說明資料」（見原審卷第十五至十八、一０五頁）
　　，均僅係在說明被上訴人認為系爭研究補助費合乎行為時所得稅法第四條第一項
　　第八款免稅之規定，建請國防部與財政部協調免徵所得稅或為上訴人爭取免納所
　　得稅之法律上見解，均未表明願為上訴人負擔此項稅捐之意思；另被上訴人八十
　　五年四月二十五日（八五）蓮報字第七二號每日公報暨所附「訴願申請書（範本
　　）」（見原審卷第一一四至一一六頁），亦僅屬為協助上訴人訴願所提出之法律
　　文件，顯與兩造是否有上開稅負轉嫁合意無關；至六十八年十二月二十一日及七
　　十五年七月十一日被上訴人主計室之簽呈及院長或代理院長之批示（見原審卷第
　　一四七至一五七頁），亦僅為被上訴人機關內部關於系爭研究補助費是否符合行
　　為時所得稅法第四條第一項第八款，應否代為扣繳或列入免扣繳之研究方案，作
　　為主計單位應否代為扣繳或免扣繳之行政上之決定，不得執此遽認被上訴人允諾
　　為上訴人負擔系爭研究補助費應課之所得稅。而證人胡衛華在原審所為之證詞（
　　見原審卷第二一三頁）亦僅係就被上訴人機關關於系爭研究補助費未予課稅情形
　　之描述，亦難據為證明兩造間確有前開合意。雖證人陳中和、談遠征在原審證稱
　　被上訴人對外宣稱系爭僱傭報酬免稅云云（見原審卷第二一三頁），惟既未於兩
　　造間所訂立之僱傭契約內予以約定，應由被上訴人負擔，被上訴人自不因此而受
　　拘束。況證人談遠征更證稱：「免稅部分乃依據所得稅法第四條第一項第八款之
　　規定，而非中科院（即被上訴人）幫我們繳納」（見原審卷第二一三頁），益證
　　被上訴人並未同意負擔上訴人關於系爭研究補助費應課之所得稅。又依被上訴人
　　所提出之聘書、應聘書、國軍科技人員管理規定及科技品位加給支給標準表，亦
　　均無研究補助費或品位加給部分免稅，或所得稅應由被上訴人負擔之記載或規定
　　。顯見上訴人所主張此項稅負已經兩造間合意轉嫁由被上訴人負擔云云，殊不足
    取。
六、綜上所述，上訴人本於締約過失、僱傭關係及給付法則，請求被上訴人給付上訴
　　人己○○十四萬四千三百十三元；給付上訴人丙○○十四萬一千四百五十五元；
　　給付乙○○十八萬五千零九十三元；給付上訴人庚○○六萬二千五百三十五元；
　　給付上訴人子○○十六萬零二百六十四元；給付上訴人辛○十九萬二千四百六十
　　二元；給付上訴人癸○○二十二萬三千九百七十五元；給付上訴人壬○○十三萬
　　三千五百十六元；給付上訴人甲○○三萬八千五百八十八元；給付上訴人丁○○
　　四十四萬五千七百四十三元；給付上訴人戊○○二十三萬九千二百零五元，並均
　　加付法定遲延利息，均屬不應准許。從而，原審所為上訴人敗訴之判決，核無違
　　誤，上訴論旨猶執前詞指摘原判決不當，求予廢棄改判，為無理由。
七、至兩造其餘之攻擊或防禦方法及未經援用之證據，經本院斟酌後，認為均不足以
    影響本判決之結果，自無逐一詳予論駁之必要，併此敘明。
八、據上綸結，本件上訴為無理由，依民事訴訟法第四百四十九條第一項、第七十八
    條、第八十五條第一項前段，判決如主文。
中　　　華　　　民　　　國　　九十一　　年　　　四　　　月　　二十三　　日
　　　　　　　　　　　　　　臺灣高等法院勞工法庭
　　　　　　　　　　　　　　　　審判長法　官　林　鄉　誠
　　　　　　　　　　　　　　　　　　　法　官　謝　碧　莉
　　　　　　　　　　　　　　　　　　　法　官　劉　清　景
右正本係照原本作成。
如不服本判決，應於收受送達後二十日內向本院提出上訴書狀，其未表明上訴理由者
，應於提出上訴後二十日內向本院補提理由書狀（均須按他造當事人之人數附繕本）
上訴時應提出委任律師或具有律師資格之人之委任狀；委任有律師資格者，另應附具
律師及格證書及釋明委任人與受任人有民事訴訟法第四百六十六條之一第一項但書或
第二項（詳附註）所定關係之釋明文書影本。
中　　　華　　　民　　　國　　九十一　　年　　　四　　　月　　二十五　　日
　　　　　　　　　　　　　　　　　　　書記官　高　澄　純
附註：
民事訴訟法第四百六十六條之一（第一項、第二項）：
對於第二審判決上訴，上訴人應委任律師為訴訟代理人。但上訴人或其法定代理人具
有律師資格者，不在此限。
上訴人之配偶、三親等內之血親、二親等內之姻親，或上訴人為法人、中央或地方機
關時，其所屬專任人員具有律師資格並經法院認為適當者，亦得為第三審訴訟代理人
。
